臺灣高雄地方法院民事裁定　　　　　　100年度家聲字第161號
聲　請　人　林興　
代　理　人　楊岡儒律師
上列聲請人聲請變更子女姓氏事件，本院裁定如下：
    主  文
准林興變更姓氏為父姓「劉」。
程序費用由聲請人負擔。    
    理  由
一、聲請意旨略以：聲請人姓氏原為劉姓，父親為劉清潭（已歿
    ），母親為劉林美玉，祖父為劉樹（已歿），祖母為林陳甚
    ，嗣因祖父劉樹及祖母林陳甚之婚姻，由於祖母早年改嫁前
    之原配偶為林贊丁（已歿），基於祖母林陳甚改嫁前之夫家
    （林姓）於家族香火與繼承之必要，原擬經林姓家族以收養
    程序等為處理，後因聲請人母親亦為林姓，乃於民國96年6
    月間乃經家族協議之後，由聲請人於96年7月24日向該管戶
    政機關依照法定程序申請，由聲請人母親劉林美玉出具書面
    同意後，改從母姓登記，以之表徵祖母林陳甚之前夫林贊丁
    系統以祭祀林氏歷代祖先，此尚非係聲請人本於姓氏選擇權
    所為之決定。另，目前由於聲請人祖母林陳甚之女林素蘭女
    士（即聲請人非同一血緣從出之姑姑）已表明將對林氏宗族
    為繼承及祭祀其先祖，且我國民法對於子女繼承之部分，已
    漸無傳統須以男丁繼承與祭祀香火之囿見，故經家族協議與
    討論後，均認為聲請人應認祖歸宗而改回原之父姓。再者，
    聲請人目前從母姓，然家中兄妹均為劉姓，因此對於聲請人
    日常生活及解釋上常生困擾，且攸關解釋及說明祖母林陳甚
    早年改嫁等情之說明，為此，爰依民法第1059條第5項規定
    ，聲請准予變更姓氏為父姓「劉」等語。
二、本件聲請人請求變更姓氏，所憑依據為民法第1059條第5 項
    規定，該條法文全文如下：「父母於子女出生登記前，應以
    書面約定子女從父姓或母姓」、「未約定或約定不成者，於
    戶政事務所抽籤決定之」、「子女經出生登記後，於未成年
    前，得由父母以書面約定變更為父姓或母姓。子女已成年者
    ，得變更為父姓或母姓」、「前2 項之變更，各以1 次為限
    。有下列各款情形之一，法院得依父母之一方或子女之請求
    ，為子女之利益，宣告變更子女之姓氏為父姓或母姓：(一)、
    父母離婚者。(二)、父母之一方或雙方死亡者。(三)、父母之一
    方或雙方生死不明滿3 年者。(四)、父母之一方顯有未盡保護
    或教養義務之情事者」。依該條99年5 月19日修正立法理由
    說明，則謂：「(一)查97年5 月28日修正公布施行之戶籍法第
    49條第1 項前段規定『出生登記當事人之姓氏，依相關法律
    規定未能確定時，婚生子女，由申請人於戶政事務所抽籤決
    定依父姓或母姓登記』。民法宜有一致性之規定，遂於第1
    項增訂子女姓氏如未約定或約定不成之比照處理方法。(二)姓
    氏選擇為憲法所保障之基本人權的範疇，故成年人應有權利
    依據自我認同選擇從父姓或母姓。原條文第3 項規定子女已
    成年者，變更姓氏需經由父母之書面同意，惟此不僅未顧及
    成年子女之自我認同，又易因父母任一方已死亡或失蹤等其
    他原因以致無法取得父母書面同意，爰刪除『經父母之書面
    同意』部分文字，以周延保護成年子女之權益。又為顧及交
    易安全和身分安定，成年子女如向戶政單位提出變更姓氏申
    請，仍以1 次為限。(三)原第5 項規定，需『有事實足認子女
    之姓氏對其有不利之影響』之要件，始得申請變更子女姓氏
    ，惟所謂「不利之影響」於司法實務上判斷困難，除家庭暴
    力與性侵害等重大傷害事件外，既往案例中，常因法官認定
    當事人之主張僅屬當事人主觀感受，判定不構成『不利之影
    響』，而駁回當事人之聲請，致使聲請人承受莫大社會壓力
    。又父母離婚、父母之一方死亡或失蹤，皆屬未能預測之重
    大事件，為顧及未成年子女之人格健全發展，有關需『有事
    實足認子女之姓氏對其有不利之影響』的規定，擬修改成『
    為子女之利益』，以求更為周延保護未成年子女之最大利益
    。(四)若父母之一方顯有未盡保護或教養義務之情事，如對子
    女加諸嚴重之家庭暴力、性侵害、其他各類形式之暴力行為
    ，抑或有明顯持續之未盡撫養、教育等義務，宜由法院審酌
    姓氏變更之請求」。
三、本條法文規定所生疑義，在於成年子女請求變更姓氏之權利
    ，依第3 項及第4 項規定，僅以1 次為限，然如合於第5 項
    規定之情形，成年子女是否可不受同條第4 項規定之限制，
    亦即縱使曾變更姓氏獲准，仍得再聲請變更姓氏？換言之，
    該條第5 項規定，是否僅以未成年子女為限，始有適用餘地
    ？此部分法無明文限制，如參諸上開立法理由第(三)項說明，
    已載明「以求更為周延保護未成年子女之最大利益」，且既
    於同條第1 項至第4 項規定賦予成年子女自由變更姓氏之權
    ，且為兼顧交易安全及身分安定，明定僅以1 次為限，則立
    法意旨似有意排除成年子女適用第5 項規定請求變更姓氏之
    權利。惟查，姓名權（含括稱姓權、取名權及變更權）為人
    格權之一部分，具有社會人格之可辨識性，姓氏除與身分安
    定及交易安全有關外，尚具有家族制度之表徵，上揭民法
    1059 條 第1 至4 項之修正，明定父母於子女出生登記前，
    應以書面約定子女從父姓或母姓，至於子女出生後至成年前
    ，及子女成年後，則各有1 次變更姓氏之機會，足見立法政
    策已於兼顧身分安定及交易安全之前提下，相當程度放寬父
    母及子女決定姓氏之自主權限，從人格權發展之角度而言，
    立法者在此與個人自我形塑習習相關之姓氏問題上，賦予人
    民更多決定自我形象表述之權利，且改從父姓或母姓，並不
    影響子女與父母之自然血緣關係，亦不改變子女與父母之親
    子家庭關係，無悖我國固有之倫理道德，若符合法定要件，
    自當允准。準此以言，同條第5 項規定既未明文限制成年子
    女聲請變更姓氏之權利，且聲請人尚須符合「該條項各款情
    形之一」及「為子女之利益」二個要件，始得聲請，因此，
    無論從文義解釋及基於姓名權作為人格權一部分而具有自我
    認同及社會發展雙重意義之立法目的觀之，尚無從得出僅未
    成年子女始有適用之結論。再者，本條第5 項立法理由固有
    記載「為周延保護未成年子女之最大利益」等詞，然其立法
    經過，係立法院依立法委員蔣孝嚴等26人提案，將原第5 項
    本文中「未成年」、「最佳」等文字刪除後所得結果，其中
    審查會刪除說明載稱「為使請求法院宣告姓氏之變更，不限
    於『未成年』子女，也不以子女之『最佳』利益為限，爰照
    委員蔣孝嚴等26人提案，除將第5 項本文中『未成年』及『
    最佳』等文字刪除外，餘照案通過」，此有立法院公報第99
    卷第31 期 院會紀錄附卷可稽（卷第61至67頁），可見原立
    法提案本條項確係限於「未成年子女」始有適用，但為擴大
    適用，已將該限制刪除，則立法理由說明所謂「為周延保護
    未成年子女之最大利益」等詞，實為提案時之立法理由，然
    於審查會審查並通過刪除「未成年」等文字時，未將立法理
    由中「未成年」之文字一併予以刪除所致，至為顯然。據此
    ，無論從文義解釋、承認姓名權具有自我認同及社會人格發
    展之重要意義及真正立法意旨等面向觀之，本條第5 項規定
    自不限於未成年子女始有適用餘地。從而，本件聲請人固於
    96年7 月24日已由「劉」姓變更為從母姓「林」姓登記，有
    卷內其戶籍謄本可參（卷第7 頁），然仍得再依民法第1059
    條第5 項規定請求變更姓氏，是以下應就本件聲請人是否符
    合該條項「所列各款情形之一」及「為子女之利益」二個要
    件予以審斷。
四、經查，聲請人之父劉清潭於97年5 月18日死亡，此有其戶籍
    謄本附卷可證，是聲請人聲請變更姓氏，符合民法第1059條
    第5 項第2 款之法定事由。至於本件聲請是否合於「子女之
    利益」，允宜綜合聲請人家庭狀況、自主人格發展需求、家
    族認同感及歸屬感等全部情狀予以審酌，除有明顯違反交易
    安全或身分安定致妨害其利益者外，即應尊重其對外自我表
    徵姓氏之權利。本件聲請人本從父親劉清潭之姓，名為劉
    興，嗣於96年7月24日變更登記為母姓「林」，有其戶籍謄
    本在卷為憑。其姓氏變更經過，依聲請人所述，係因其祖母
    前夫林贊丁為林姓，因恐無人祭祀，乃從祖母意見依母姓變
    更為林姓，日後即得一併祭祀，但變更後遭劉姓家族指責，
    已有掙扎，本次再聲請變更姓氏，乃其祖母之女即聲請人姑
    姑林素蘭堅持祭祀自己林姓祖先牌位，並責怪祖母讓其變更
    姓氏，未免遭質疑變更姓氏係為爭取林姓祖父遺產，已將牌
    位由高雄送回中部由其姑姑林素蘭祭祀，雙方家族迭有紛爭
    ，實不願介入其中，亦無意爭取遺產，故再聲請變更回復為
    父姓「劉」，純粹是認祖歸宗等語。本院審酌聲請人第1次
    變更姓氏係聽從祖母意見，由劉姓變更為林姓，乃基於長輩
    意願，出於孝親祭祀之社會倫常，非因自身人格發展、表徵
    自我之姓氏選擇，已受劉姓家族長輩責難，茲其父親死亡後
    ，又因其姓氏及祭祀林姓祖父牌位之故，遭林姓家族質疑可
    能爭繼遺產等問題，備受煎熬，則其聲請變更回復為劉姓，
    雖與其得否繼承遺產之身分關係無關，但仍具有表徵家族意
    識，依其自我認識選擇家族之認同及歸屬感，及健全自我人
    格發展、避免生活及情感困擾等多重意義，與其人格法益攸
    關，是應認聲請人本件聲請變更姓氏係合於其自己之利益。
    此外，本件係單純認祖歸宗，回復為父姓，於聲請人身分安
    定並無影響，亦查無有何有妨害交易安全之情形，則聲請人
    聲請變更為「劉」姓，自屬有據，應予准許。
五、依非訟事件法第21條第1 項前段，裁定如主文。
中    華    民    國   100    年    10    月    27    日
                  家事法庭    法  官  李嘉益
上為正本係照原本作成。
如對本裁定抗告，須於本裁定送達後10日之不變期間內，向本院
提出抗告狀，並應繳納抗告費新臺幣1,000元。
中    華    民    國   100    年    10    月    27    日
                              書記官  李冠毅